【裁判字號】    95,台上,2344
【裁判日期】    951019
【裁判案由】    損害賠償
【裁判全文】
最高法院民事判決            九十五年度台上字第二三四四號
上  訴  人  捷豐投資股份有限公司（即泰源投資股份有限公司
            之承受訴訟人）
法定代理人  乙○○
訴訟代理人  陳志雄律師
參  加  人  甘有財、林美玲會計師（即恆豐投資股份有限公司
            破產管理人）
訴訟代理人  張自真律師
被 上訴 人  甲○○
訴訟代理人  劉興源律師
            俞兆年律師
上列當事人間請求損害賠償事件，上訴人對於中華民國九十三年
五月十一日台灣高等法院第二審更審判決（九十二年度重上更(一)
字第一六八號），提起上訴，本院判決如下：
    主  文
原判決除假執行部分外廢棄，發回台灣高等法院。
    理  由
本件原上訴人泰源投資股份有限公司（下稱泰源公司）於第三審
程序因與上訴人合併而消滅，有公司變更登記表可稽，茲據合併
後存續公司即上訴人具狀聲明承受訴訟，經核於法並無不合，應
予准許，先予敘明。
次查上訴人主張：恆豐投資股份有限公司（下稱恆豐公司）因業
務之需，陸續向伊所併購之泰源公司借款，迄至民國八十二年底
，共積欠本金新台幣（下同）一億八千三百九十萬元，利息一千
九百五十二萬六千七百九十元，其中一億元並已獲勝訴判決確定
。詎料身為恆豐公司董事長之被上訴人，竟自八十三年二月十九
日起至八十四年四月十日止，私自出賣恆豐公司所有之訴外人廣
豐實業股份有限公司（下稱廣豐公司）股票七百七十二萬七千七
百六十股，其中已辦理過戶之股票達六百十四萬五千股，依過戶
時之收盤價計算，股價為一億五千九百八十五萬六千四百元，扣
除用以清償恆豐公司之債務二千七百萬元，其餘一億三千二百八
十五萬六千四百元為被上訴人侵占入己。泰源公司已先就其中九
千二百萬元部分代位恆豐公司起訴請求，餘額四千零八十五萬六
千四百元，依不當得利、侵權行為及委任之法律關係，被上訴人
應給付予恆豐公司。且因恆豐公司已經法院宣告破產，依破產法
第八十八條規定，被上訴人應將前開款項移轉予破產管理人即參
加人。乃參加人怠於行使其對被上訴人之權利，伊為保全泰源公
司對恆豐公司之債權，自得依民法第二百四十二條之規定，代位
參加人為請求等情，爰求為命被上訴人給付參加人四千零八十五
萬六千四百元並加付法定遲延利息之判決。並於原審前審另主張
：被上訴人出賣廣豐公司之股票，嗣於八十四年六月十九日、同
年七月十七日及七月二十七日又陸續過戶五萬二千股、四萬八千
股及二千股，依過戶時之收盤價計算，股價分別為一百萬八千八
百元、九十四萬五千六百元及三萬二千元，合計為一百九十八萬
六千四百元等情，爰擴張聲明請求被上訴人再給付參加人一百九
十八萬六千四百元及法定遲延利息。
被上訴人則以：泰源公司對恆豐公司並無債權，且伊出賣恆豐公
司所有廣豐公司股票，係依董監事會議決議為之，所得價金除清
償恆豐公司以伊及訴外人賀膺才之名義向銀行借貸之九千二百萬
元外，餘額均用以清償恆豐公司之債務，伊並未侵佔恆豐公司之
財產，恆豐公司對伊亦無任何債權存在。即令有之，參加人已對
伊行使權利，泰源公司代位行使參加人之權利，於法亦有未合等
語，資為抗辯。
原審將第一審所為泰源公司勝訴之判決廢棄，改判駁回其訴及追
加之訴，係以：恆豐公司積欠泰源公司一億八千三百九十萬元，
利息一千九百五十二萬六千七百九十元，約定利率為年息百分之
一０．八之事實，有被上訴人不否認為真正之恆豐公司八十二年
度財務報告表可證，且參加人亦具狀陳述恆豐公司確有積欠泰源
公司前開款項，並經證人即查核恆豐公司帳冊財務報表之林谷同
會計師及查核泰源公司帳冊財務之會計師金昌民證述屬實，固為
真實。惟查被上訴人出賣恆豐公司所有廣豐公司股票，係依恆豐
公司八十三年一月八日董監事會議決議為之，且經原審刑事庭判
決被上訴人無罪確定，自難認係侵權行為。又為擔保被上訴人及
訴外人賀膺才對銀行所負借款債務各六千萬元之清償，將廣豐股
票設定質權予銀行之人為恆豐公司，並非被上訴人，有載明股票
所有人或提供人為恆豐公司之借款申請書及清償證明書可稽，而
被上訴人既未表明上開設定質權之股票係其所有，自無易持有為
所有之情事，故被上訴人將恆豐公司所有廣豐公司股票設定質權
予銀行，供其及賀膺才對銀行所負債務之擔保，原審刑事庭判決
被上訴人侵占罪刑確定，於法尚有未合，本件應不受該判決認定
之拘束。況此部分所涉及之請求，泰源公司已另案代位起訴請求
，與本件亦不相關。再者，依據證人邱金鳳、簡阿發及劉恩起所
為之證言，被上訴人及賀膺才向銀行各貸款六千萬元時，賀膺才
既係廣豐公司關係企業之大老闆，實際掌控該關係企業所有財務
，則其擬向銀行貸款，身為廣豐公司關係企業即恆豐公司董事長
之被上訴人，代表恆豐公司將廣豐公司股票設定質權予銀行，嗣
後自行籌款代償，並於贖回股票後，出賣歸墊，均難認有何侵權
行為、不當得利或違反委任意旨之情事，且恆豐公司八十三年一
月八日董監事會議決議，亦無違反公司法第一百九十三條之可言
。退萬步言，縱認被上訴人將股票設質及出賣之行為，均構成侵
權行為，然恆豐公司既於八十三年一月八日由董監事作成決議，
授權被上訴人出賣股票，斯時該公司即已知悉股票出質及出賣之
事，且未參與上開董監事會議之恆豐公司董事賀膺才，由其委請
律師所發信函內容以觀，至遲於八十四年三月二十八日亦已知悉
被上訴人出賣恆豐公司所有廣豐公司股票，故自被上訴人最後出
賣股票之日（即八十四年七月二十一日）起，算至八十八年八月
十七日泰源公司代位恆豐公司提起本件訴訟時止，恆豐公司對於
被上訴人之侵權行為損害賠償請求權，應已罹於二年之消滅時效
。而已罹於時效消滅之請求權，並不因請求權人被宣告破產而使
之回復，上訴人主張恆豐公司上開請求權之消滅時效，應自該公
司之破產管理人即參加人知悉時起算，則不足採。次查被上訴人
出賣恆豐公司所有廣豐公司股票六百二十四萬七千股，所得價金
共一億六千一百八十四萬二千八百元，扣除清償被上訴人及賀膺
才之借款九千二百萬元，即泰源公司另案代位起訴請求之九千二
百萬元，以及清償恆豐公司積欠農民銀行、永裕公司之借款共二
千七百萬元後，雖尚有餘額四千二百八十四萬二千八百元，但以
證人簡阿發及劉恩起之名義各向銀行貸款二千九百五十萬元（下
稱系爭貸款），係恆豐公司之債務，並由被上訴人清償，業經簡
阿發、劉恩起及邱金鳳證述屬實，且有清償證明書可稽，自屬真
實。而恆豐公司此項債務共為五千九百萬元，既遠超過上開餘額
四千二百八十四萬二千八百元，上訴人主張被上訴人侵占股票價
金，即不足採。至賀膺才及陳炳輝有無將系爭貸款供恆豐公司使
用，則屬另一問題，且恆豐公司會計帳冊有無該等貸款之記載，
亦為該公司內部帳冊管理之問題，尚不得以系爭貸款未供恆豐公
司使用或帳冊未記載該等貸款，即推翻系爭貸款係恆豐公司債務
之認定。又被上訴人於第一審具狀陳稱系爭貸款係由賀膺才直接
透過恆豐公司之財務系統予以清償，係在強調清償之資金來自恆
豐公司，並非賀膺才私人資金，且所謂公司財務系統，亦不排除
係由被上訴人出賣廣豐股票所得價金提供，是上訴人據以主張系
爭貸款為賀膺才所清償，不足採取。再者，上訴人就其所謂可供
恆豐公司支用之應收關係人款項及其他應收款，既無法舉證證明
恆豐公司業已收取該等款項，且依恆豐公司八十二年資產負債表
之記載，上開應收關係人款項及其他應收款所指之簡阿發借款一
千零八十萬元、劉恩起借款八千一百四十二萬五千八百八十元及
賀膺才借款六千八百二十萬元，除簡阿發及劉恩起之借款遭渠等
否認，暨眾信聯合會計事務所查核報告書認定簡阿發借款已無回
收之可能外，邱金鳳並證稱：賀膺才在伊離職前尚未清償借款六
千八百二十萬元一語，可見恆豐公司並無應收關係人款項及其他
應收款入帳足供支用。而恆豐公司雖有現金及銀行存款一百四十
七萬三千三百二十一元，但此項金額加上前開股票價金餘額四千
二百八十四萬二千八百元，仍未達被上訴人清償系爭貸款債務之
數額，故上訴人以恆豐公司有一億六千多萬元可供清償系爭貸款
債務為由，主張股票價金餘額四千二百八十四萬二千八百元為被
上訴人所侵占，要無可採。綜上所述，上訴人依侵權行為、不當
得利、委任之法律關係及公司法第一百九十三條、破產法第八十
八條之規定，代位恆豐公司請求被上訴人給付參加人四千零八十
五萬六千四百元及法定遲延利息，並於原審前審擴張聲明請求被
上訴人再給付一百九十八萬六千四百元及法定遲延利息，均屬無
據，不應准許等詞，為其判斷之基礎。
惟查系爭貸款究係證人簡阿發、劉恩起私人所借抑或係恆豐公司
利用簡阿發、劉恩起之名義所借，與簡阿發、劉恩起應否負清償
之責攸關，是該等貸款之真正借款人究為何人，即與簡阿發、劉
恩起有利害關係。而證人邱金鳳既不清楚系爭貸款之詳細情形，
亦不知道恆豐公司曾以何人名義貸款（見一審卷二一八頁背面、
原審重上字卷三０七、三０八頁），則僅憑簡阿發、劉恩起所為
與渠等自身有利害關係之證言及邱金鳳不甚明確之證詞，能否謂
系爭貸款乃恆豐公司以簡阿發、劉恩起之名義所借，自非無疑。
又原審並未審認恆豐公司財務系統之資金，係來自被上訴人出賣
廣豐公司股票所得價金，則被上訴人所辯用以清償系爭貸款之管
道（即恆豐公司財務系統之資金），係被上訴人出賣廣豐公司股
票所得價金所提供，亦有疑義。再者，劉恩起對其名義之貸款如
何清償，既於原審前審證稱不知道（見原審重上字卷三０五頁）
，衡情時隔二年多再度作證，謂該貸款係被上訴人所清償，真實
與否，自值推敲。倘系爭貸款非恆豐公司利用簡阿發、劉恩起之
名義所借，或非以被上訴人出賣廣豐公司股票所得價金清償該貸
款，則該股票價金扣除清償恆豐公司之債務二千七百萬元及另案
請求之九千二百萬元後，上訴人以本訴及擴張之訴請求被上訴人
給付四千二百八十四萬二千八百元本息，是否全屬無據，即有再
審酌之餘地。乃原審以前揭理由，遽為上訴人不利之判決，自嫌
速斷。上訴論旨，指摘原判決不當，求予廢棄，非無理由。
據上論結，本件上訴為有理由。依民事訴訟法第四百七十七條第
一項、第四百七十八條第二項，判決如主文。
中    華    民    國  九十五  年    十    月   十九   日
                      最高法院民事第六庭
                          審判長法官  許  朝  雄
                                法官  謝  正  勝
                                法官  鄭  玉  山
                                法官  吳  麗  女
                                法官  袁  靜  文
      本件正本證明與原本無異
                                      書  記  官
中    華    民    國  九十五  年   十一   月    二    日
                                                      Ｅ


司法院資訊處製作；財團法人民間司法改革基金會備份。
